【裁判字號】    97,重訴,822
【裁判日期】    980709
【裁判案由】    第三人異議之訴
【裁判全文】
臺灣臺北地方法院民事判決             97年度重訴字第822號
原      告  佰鴻工業股份有限公司
法定代理人  辛○○
原      告  臺灣電波股份有限公司
法定代理人  丁○○
原      告  華產科技股份有限公司
法定代理人  乙○○
原      告  全徽道安科技有限公司
法定代理人  壬○○
原      告  勇佶企業股份有限公司
法定代理人  庚○○
原      告  凱君工程有限公司
法定代理人  丙○○
原      告  慶揚通訊科技有限公司
法定代理人  子○○
原      告  世基企網股份有限公司
法定代理人  戊○○
原      告  東亞電機股份有限公司
法定代理人  甲○○
原      告  松華國際股份有限公司
法定代理人  癸○○
上列十人之
訴訟代理人  林家慶律師
被      告  臺北市交通管制工程處
                      住臺北市.
法定代理人  己○○    住同上
訴訟代理人  林竣立律師
參  加  人  臺灣中小企業銀行股份有限公司
                      設臺北市.
法定代理人  丑○○    住同上
訴訟代理人  張俊傑律師
上列當事人間第三人異議之訴事件，本院於民國98年6月18日言
詞辯論終結，判決如下：
    主  文
被告應將新臺幣壹仟參佰貳拾貳萬捌仟零壹拾玖元及自民國97年
7月17日起至交付日止，按年息百分之5計算之利息，交付本院民
事執行處。
訴訟費用由被告負擔。
本判決於原告以新臺幣肆佰肆拾壹萬元供擔保後，得假執行。但
被告如以新臺幣壹仟參佰貳拾貳萬捌仟零壹拾玖元為原告預供擔
保，得免為假執行。
    事 實 及 理 由
甲、程序方面：
壹、按訴狀送達後，原告不得將原訴變更或追加他訴，但擴張或
    減縮應受判決事項之聲明者，不在此限，民事訴訟法第255
    條第1項第3款定有明文。查本件原告起訴時，其訴之聲明原
    為：被告應將新台幣（下同）1,322萬8,019元及自97年5月1
    3日起至交付日止，按年息百分之5計算之利息，交付本院民
    事執行處（見本院卷第4頁）；嗣於訴訟進行中，將訴之聲
    明變更為：被告應將1,322萬8,019元及自起訴狀繕本送達翌
    日（即97年7月17日）起至交付日止，按年息百分之5計算之
    利息，交付本院民事執行處（見98年6月18日言詞辯論筆錄
    ，本院卷第256頁）。核其所為為聲明之減縮，揆諸前開規
    定，並無不合，應予准許。
貳、次按就兩造之訴訟有法律上利害關係之第三人，為輔助一造
    起見，於該訴訟繫屬中，得為參加，民事訴訟法第58條定有
    明文。本件參加人臺灣中小企業銀行股份有限公司（下稱臺
    灣中小企銀）主張眾興公司已於96年3月21日將對被告之工
    程款債權移轉予參加人，因系爭債權是否已合法轉讓，將影
    響參加人對該工程款債權之收取權，參加人有法律上利害關
    係，其所為訴訟參加，尚無不合，應予准許。
乙、實體方面：
壹、原告起訴主張：
    訴外人眾興欣業有限公司（下稱眾興公司）積欠原告債務達
    4,500萬元而無力清償，眾興公司承攬被告「臺北市信義計
    畫區交通控制系統工程」及「臺北市○○○○道路交通監控
    系統工程」兩項工程對被告有工程款之債權，並受臺灣臺北
    地方法院民國96年4月3日北院錦96執全午字第1263號、96年
    4月17日北院錦96執全午字第1431號執行命令扣押眾興公司
    對被告之債權計1,322萬8,019元（北院錦96執全午字第1263
    號執行命令扣押714萬7,676元、北院錦96執全午字第1431號
    執行命令扣押608萬0,343元），原告乃依法聲請調卷執行眾
    興公司對被告之債權，經執行法院於97年5月7日以北院隆97
    執午字第32838號支付轉給命令（下稱系爭支付轉給命令）
    ，命被告將依執行命令所扣押之金額向執行法院支付。惟被
    告於收受前揭命令後，竟無端向執行法院聲明異議，為此爰
    依強制執行法第120條第2項規定提起本件訴訟等語。並聲明
    ：(一)被告應將1,322萬8,019元，及自97年7月17日起至交付
    日止，按年息百分之5計算之利息，交付本院民事執行處。
    (二)願供擔保請准宣告假執行。
貳、被告抗辯：由系爭支付轉給命令之說明可知，執行法院要求
    被告支付之金額為96年4月3日北院錦96執全午字第1263號、
    96年4月17日北院錦96執全午字第1431號、96年5月24日北院
    錦96執全午字第1872號、97年1月16日北院隆96執全午字第
    1584號、97年1月16日北院隆96執全午字第1585號、97年1月
    16日北院隆96執全午字第1586號等6件扣押命令中，各該命
    令所扣押金額之總和，為7,537萬5,965元【（7,089,956＋1
    ,000 ＋56,720）＋（6,031,095＋1,000＋48,248）＋（1,8
    00,000＋1,000＋14,400）＋（1,626,732＋13,014）＋（43
    ,526,000 ＋1,000＋348,208）＋（14,699,000＋1,000＋11
    7,592)＝75,375,965】，惟眾興公司對被告並不存有7,537
    萬5,965元之債權，因而被告具狀聲明異議，未將眾興公司
    不存在之7,537萬5,965元債權向執行法院支付。況96年5月2
    4日北院錦96執全午字第1872號扣押命令已因該案債權人合
    作金庫商業銀行股份有限公司未就被告之異議起訴，執行法
    院依被告聲請，以96年12月3日北院錦96執全午字第1872號
    通知撤銷該扣押命令；而96年4月3日北院錦96執全午字第12
    63號、96年4月17日北院錦96執全午字第1431號扣押命令則
    已由該案債權人佰鴻工業股份有限公司（下稱佰鴻公司）、
    東亞電機股份有限公司（下稱東亞公司）於96年6月29日具
    狀撤回；至於97年1月16日北院隆96執全午字第1584號、97
    年1月16日北院隆96執全午字第1585號、97年1月16日北院隆
    96執全午字第1586號扣押命令，被告遵期聲明異議後，該3
    案債權人中小企銀已向本院提起97年度重訴字第381號給付
    工程款之民事訴訟案件，並刻正審理中，而本件原告主張之
    訴訟標的，即係97年度重訴字第381號案件主張金額之一部
    ，在此情形下，被告具狀聲明異議，並無不實等語，資為抗
    辯，並聲明：(一)駁回原告之訴及其假執行之聲請；(二)如受不
    利之判決，願供擔保，請准宣告免為假執行。
參、參加人陳稱：
    眾興公司已於96年3月21日與參加人訂立債權讓與契約，將
    其對被告之「臺北市信義計畫區交通控制系統工程」及「臺
    北市○○○○道路交通監控系統工程」工程款債權，全數讓
    與參加人，並經民間公證人認證在案。
肆、兩造不爭執之事項：
一、眾興公司承攬被告「臺北市信義計畫區交通控制系統工程」
    及「臺北市○○○○道路交通監控系統工程」兩項工程而對
    被告有工程款、估驗計價保留款、履約保證金、差額保證金
    及保固保證金等債權，有臺北市交通管制工程處工程採購契
    約一份在卷可稽（見本院96執全午字第1263號卷第10至21頁
    ）。
二、本院執行處於96年4月3日以北院錦96執全午字第1263號執行
    命令扣押眾興公司對被告「臺北市信義計畫區交通控制系統
    工程」、「臺北市○○○○道路交通監控系統工程」之工程
    款債權、同工程保固金債權、履約保證金債權，共計在714
    萬7,676元之範圍內予以扣押，該扣押令於96年4月9日送達
    被告，經被告於96年4月17日函覆同意由「臺北市○○○○
    道路交通監控系統工程」第19次工程估驗款執行扣押，有臺
    北市交通管制工程處96年4月17日北市交工控字第096316502
    00號函在卷可稽（見本院96執全午字第1263號卷第25、33、
    48頁）。
三、本院執行處於96年4月17日以北院錦96執全午字第1431號執
    行命令扣押眾興公司對被告之工程款債權，共計在608萬0,3
    43元之範圍予以扣押，該扣押令於96年4月19日送達被告，
    並經被告於96年4月25日函覆同意由「臺北市○○○○道路
    交通監控系統工程」第19次工程估驗款執行扣押，有臺北市
    交通管制工程處96年4月25日北市交工控字第09631793600號
    函在卷可稽（見本院96執全午字第1431號卷第11、16、23頁
    ）。
四、本院執行處於97年5月7日以北院隆97執午字第32838號系爭
    支付轉給命令，命被告將眾興公司對被告之債權，在如說明
    一所示之6件扣押命令所扣押金額之總和，向執行法院支付
    ；被告於97年5月12日收受上開執行命令後，於10日之內即
    於97年5月16日，依強制執行法第119條第1項向本院聲明異
    議對各執行命令均有異議，拒絕支付予執行法院，原告於97
    年5月28日收受本院通知後，於97年6月6日依強制執行法第1
    20條第2項提起本件訴訟，有系爭支付轉給命令之送達證書
    、臺北市交通管制工程處97年5月16日北市交工控字第09732
    016100號函、97年5月23日北院隆97執午字第32838號異議通
    知之送達證書、原告之民事陳報起訴證明狀在卷可稽（見本
    院97執午字第32838號卷第55、59、61至76、79至90頁）。
伍、得心證之理由：
一、本件原告起訴主張本院執行處以96年4月3日北院錦96執全午
    字第1263號、96年4月17日北院錦96執全午字第1431號執行
    命令扣押眾興公司對被告之債權，總計1,322萬8,019元，然
    本院執行處復於97年5月7日以系爭支付轉給命令，請被告將
    眾興公司對被告之債權向執行法院支付時，被告聲明異議並
    拒絕支付等事實，業據原告提出臺北市交通管制工程處工程
    採購契約、臺北市交通管制工程處96年4月17日北市交工控
    字第09631650200號函、臺北市交通管制工程處96年4月25日
    北市交工控字第09631793600號函、系爭支付轉給命令送達
    證書、臺北市交通管制工程處97年5月16日北市交工控字第
    09732016100號函、97年5月23日北院隆97執午字第32838號
    異議通知之送達證書、原告之民事陳報起訴證明狀（見本院
    96執全午字第1263號卷第10至21、48頁、本院96執全午字第
    1431號卷第23頁、本院97執午字第32838號卷第59、61至76
    、79至90頁），且為被告所不爭執，故上開原告主張之事實
    ，自堪信為真實。
二、又原告主張被告於收受系爭支付轉給命令後，無端向本院執
    行處聲明異議，為此爰依強制執行法第120條第2項規定提起
    本件訴訟等語；被告則以前揭情辭置辯，因此，本件應審究
    之爭點即為：(一)被告就眾興公司對被告之上揭二工程案之工
    程款、估驗計價保留款、履約保證金、差額保證金及保固保
    證金等債權，是否得拒絕支付本院執行處？(二)原告得否請求
    被告將應支付之已扣押工程款1,322萬8,019元，另自起訴狀
    繕本送達翌日即97年7月17日起至交付日止，按年息百分之5
    計算之利息，支付本院執行處？茲審究如下：
(一)、被告就眾興公司對被告之上揭二工程案之工程款、估驗計價
    保留款、履約保證金、差額保證金及保固保證金等債權，是
    否得拒絕支付本院執行處？
 1、查，原告佰鴻公司、東亞公司為保全其對眾興公司之債權，
    對眾興公司聲請假扣押強制執行，經本院執行處於96年4月3
    日以北院錦96執全午字第1263號、96年4月17日以北院錦96
    執全午字第1431號執行命令，分別禁止眾興公司在「債權金
    額708萬9,956元、聲請程序費用1,000元及執行費5萬6,720
    元」、「債權金額603萬1,095元、聲請程序費用1,000元及
    執行費4萬8,248元」之範圍內，收取對被告之工程款債權、
    同工程保固金債權、履約保證金債權或為其他處分，被告亦
    不得對佰鴻公司、東亞公司清償，而上開執行命令分別於96
    年4月9日、96年4月19日送達於被告後，被告各以96年4月17
    日北市交工控字第09631650200號函覆、96年4月25日北市交
    工控字第096317936 00號函覆表示，在上開執行命令之範圍
    內，同意由臺北市○○○○道路交通監控系統工程第19次工
    程估驗款執行扣押，此有上開被告函文各一份在卷可稽，並
    經本院調閱上開執行卷宗核閱無訛（見本院96執全午字第12
    63號卷第25、26、33、48頁，96執全午字第1431號卷第11、
    12、16、23頁），被告於本院亦自認於上開扣押命令送達被
    告時，眾興對被告有1,322萬8,019萬元（714萬7,676元＋6
    08萬0,343元）之債權存在（本院98年6月18日筆錄），是眾
    興公司對被告之工程款債權於上開債權範圍1,322萬8,019萬
    元內，確已分別自96年4月9日、96年4月19日起經本院上開
    執行命令如數扣押，被告自應受上開扣押命令之拘束。
 2、被告既函覆本院執行處已扣押上開工程款債權1,322萬8,019
    萬元，則本院執行處於97年5月7日以系爭支付轉給命令，命
    被告將上開扣押之工程款債權1,322萬8,019元，向本院執行
    處支付，即屬有據。雖本院系爭支付轉給命令，請求被告支
    付之金額另包括本院96年5月24日北院錦96執全午字第1872
    號、97年1月16日北院隆96執全午字第1584、1585、1586號
    執行命令所扣押之金額共計7,537萬5,965元，超過被告已扣
    押之上開工程款債權1,322萬8,019元甚多，惟被告仍應在已
    扣押之工程款債權1,32 2萬8,019元範圍內，向本院執行處
    支付，本院系爭支付轉給命令所命被告支付超過被告已扣押
    之工程款債權1,322萬8,019元部分，被告雖無支付之義務，
    惟被告不得以此為理由，拒絕支付已扣押之工程款債權1,32
    2萬8,019元。
 3、再被告異議理由以96年5月24日北院錦96執全午字第1872號
    扣押命令已經本院通知撤銷該扣押命令；而96年4月3日北院
    錦96執全午字第1263號、96年4月17日北院錦96執全午字第
    1431號扣押命令則已由該案債權人佰鴻公司、東亞公司於96
    年6月29日具狀撤回；至於97年1月16日北院隆96執全午字第
    1584號、97年1月16日北院隆96執全午字第1585號、97年1月
    16日北院隆96執全午字第1586號扣押命令，被告遵期聲明異
    議後，該3案債權人中小企銀已向本院提起97年度重訴字第
    381號給付工程款之民事訴訟案件，尚在審理中云云。惟查
    ：
 (1) 按對於已開始實施強制執行之債務人財產，他債權人再聲請
    強制執行者，已實施執行行為之效力，於為聲請時及於該他
    債權人，應合併其執行程序，並依前二條之規定辦理。強制
    執行法第33條亦有明定。準此，他債權人對於已開始強制執
    行之債務人所有財產，再聲請強制執行，應屬強制執行之參
    加，其執行程序因競合而應合併辦理，並就合併執行所得金
    額，比照分配程序予以處理，是法院如於職務上已知悉該聲
    請執行之標的有在先之執行事件實施執行者，自應依職權合
    併辦理，且前已實施強制執行之效力，於後聲請債權人聲請
    執行之同時，及於該後聲請之債權人（參照最高法院96年台
    抗字第946號判決）。查，本件被告已扣押之工程款債權1,3
    22萬8,019元，經本院執行處96年度執全字第1263號、96年
    度執全字第1431號案件假扣押查封後，尚有96年度執全字第
    1584號（誤載為1574號）、96年度執全字第1585號、96年度
    執全字第1586號、96年度執全字第1872號等債權人聲請併案
    執行（見本院96執全午字第1263號卷第107頁），執行程序
    因競合而應合併辦理。而本院96年度執全字第1584號、96年
    度執全字第1585號、96年度執全字第1586號之扣押命令均已
    於97年1月23日送達被告，有扣押令送達證書各一份在卷可
    稽（分別見本院96執全午字第15 84、1585、1586號卷），
    而上開三扣押命令之工程款債權範圍合計6,033萬2,546元，
    超過已扣押之工程款債權1,322萬8,019元。故縱使部分聲請
    強制執行之債權人佰鴻公司、東亞公司聲請撤回執行，或本
    院通知撤銷北院錦96執全午字第1872號扣押命令（債權人合
    作金庫部分），因本件尚有其他債權人併案執行，數債權人
    所利用之同一執行程序執行尚未終結，故不能因此撤銷查封
    已扣押之工程款債權1,322萬8,019元。且被告亦分別於96年
    9月11日以北市交工控字第096333777 00號、97年1月22日以
    北市交工控字第09730243000號函詢問本院，就已扣押之工
    程款債權1,322萬8,019元之後續執行方式（見本院96執全午
    字第1263號卷第76、110頁），經本院執行處分別於96年10
    月18日以北院錦96執全午字第1263號函副知被告：眾興公司
    之假扣押事件，被告已扣押之工程款債權1,322萬8,019元，
    尚有本院96年度執全字第1584號（誤載為1574號）、96年度
    執全字第1585號、96年度執全字第1586號、96年度執全字第
    1872號併案執行眾興公司對被告之工程款、保固金之債權等
    語；及於97年1月28日以北院隆96執全午字第1263號函通知
    被告：金錢債權經本院假扣押查封，除本院發函啟封或經終
    局判決調卷執行外，應繼續查封保全，或依法提存至法院，
    本院96年10月18日北院錦96執全午字第1263號函已函知被告
    另有他併案債權人，無從撤銷執行命令，被告仍應依前開說
    明辦理；臺灣中小企銀債權金額超過本院96年執全字第1263
    、1431號所扣金額部分，本院已於97年1月16日行文扣押，
    非屬假扣押範圍內之工程款，被告當可自由撥付等語（見本
    院96執全午字第1263號卷第107、115頁），被告亦分別於97
    年10月25日、97年2月4日收受本院上開函覆，有送達證書各
    一份在卷可憑（見本院96執全午字第1263號卷第108、116頁
    ）。是被告明知其扣押之工程款債權1,322萬8,019元仍屬本
    院扣押命令之範圍，本院並未撤銷查封，眾興公司對被告於
    扣押時尚有已扣押之工程款債權1,322萬8,0 19元存在，被
    告自應依系爭支付轉給命令支付本院已扣押之工程款債權1,
    32 2萬8,019元，是被告以本院錦96執全午字第1263號、錦
    96執全午字第1431號扣押命令已由債權人佰鴻公司、東亞公
    司具狀撤回或本院撤銷北院錦96執全午字第1872號扣押命令
    （債權人合作金庫部分）為理由，拒絕依系爭支付轉給命令
    支付本院已扣押之工程款債權1,322萬8,019元，自無理由。
 (2) 又本院96年度執全字第1584號、96年度執全字第1585號、96
    年度執全字第1586號扣押命令之債權人臺灣中小企銀於96年
    10月18日以96北一債字第2326號函文通知被告暫勿發放眾興
    公司之工程款，主張該工程款債權業於96年3月21日由眾興
    公司全數讓與臺灣中小企銀，該工程款債權再無讓與其他第
    三人之可能等語，並經被告於96年12月20日收受上開債權讓
    與通知。惟按債權之讓與，非經讓與人或受讓人通知債務人
    ，對於債務人不生效力，民法第297條第1項前段定有明文。
    眾興公司對被告之工程款債權，臺灣中小企銀係於96年12月
    18日始通知被告，被告於96年12月20日收受通知，有臺灣中
    小企銀上開函文一份在卷可稽（見本院96執全午字第1263號
    卷第112頁），縱使其債權讓與之時間為96年3月21日屬實，
    因債權讓與通知送達之日期為96年12月20日，則該債權讓與
    之效力，在96年12月20日之前，對債務人即被告自尚未生效
    。然該工程款債權在債權讓與通知債務人之前，業經本院執
    行處於96年4月3日以北院錦96執全午字第1263號、96年4月
    17日以北院錦96執全午字第143 1號執行命令扣押在案，依
    強制執行法第51條第2項規定：「實施查封後，債務人就查
    封物所為移轉、設定負擔或其他有礙執行效果之行為，對於
    債權人不生效力。」，本院扣押該工程款債權在前，參加人
    臺灣中小企銀通知被告債權讓與之時間在後，其債權讓與妨
    礙本院上開扣押命令查封之效力，對於債權人即原告自不生
    效力（參照最高法院90年台上字第1438號判決）。是被告亦
    不得以眾興公司對被告之債權已讓與臺灣中小企銀為理由，
    拒絕依本院系爭支付轉給命令，支付本院上開已扣押之工程
    款債權1,322萬8,019元。
(二)、原告得否請求被告將應支付之已扣押工程款1,322萬8,019元
    ，另自起訴狀繕本送達翌日即97年7月17日起至交付日止，
    按年息百分之5計算之利息，支付本院執行處？
    按執行債權人依強制執行法第120條第2項規定對第三人提起
    之訴訟，係在解決執行債務人對第三人之「債權」是否存在
    或其數額之爭議，而非執行債權人應受分配及其數額之問題
    。性質上係「代位」行使執行債務人之權利（參照最高法院
    93年台上字第1040號判決）。查，被告自認執行債務人即眾
    興公司對被告於扣押命令送達時尚有上開已扣押之工程款債
    權1,322萬8,019元存在，且被告於96年4月17日、同月25 日
    函覆本院同意執行扣押該工程款債權，其並未註明已扣押之
    工程款債權另附有期限，足見被告已扣押之工程款債權已屆
    清償期，而本院執行處業於97年5月7日以北院隆97執午字第
    32838號系爭支付轉給命令，命令被告將已扣押之工程款債
    權1,322萬8,019元向本院支付，被告亦於97年5月12日收受
    上開執行命令，其拒未給付，依民法第233條之規定：「遲
    延之債務，以支付金錢為標的者，債權人得請求依法定利率
    計算之遲延利息，但約定利率較高者，仍從其約定利率」，
    本件訴訟性質上係原告「代位」行使執行債務人眾興公司對
    被告之權利，原告自得代位執行債務人眾興公司請求被告應
    給付法定遲延利息。是原告依強制執行法第120條第2項規定
    ，請求被告除向本院支付已扣押之工程款債權外，並應給付
    法定遲延利息，自屬有據，應予准許。
三、綜上所述，原告依強制執行法第120條第2項之規定請求被告
    依系爭支付轉給命令向本院執行處支付已扣押之工程款債權
    1,322萬8,019元及自起訴狀繕本送達翌日即97年7月17日起
    至交付日止，按年息百分之5計算之利息，為有理由，應予
    准許。
陸、兩造均陳明願供擔保，分別請求宣告假執行或免為假執行，
    經核均無不合，爰各酌定相當之擔保金額，併准許之。
柒、本件事證已臻明確，兩造其餘攻擊、防禦方法及所為之立證
    ，均核與判決之結果不生影響，爰不一一論述，併此敘明。
捌、結論：本件原告之訴為有理由，依民事訴訟法第78條、第39
    0條第2項、第392條第2項，判決如主文。
中    華    民    國    98    年    7     月    9     日
                  民事第一庭    法  官  楊晉佳
以上正本係照原本作成。
如對本判決上訴，須於判決送達後20日內向本院提出上訴狀。
中    華    民    國    98    年    7     月    9     日
                                書記官  蘇炫綺


司法院資訊處製作；財團法人民間司法改革基金會備份。
